【裁判字號】    98,訴緝,64
【裁判日期】    981130
【裁判案由】    重利
【裁判全文】
臺灣臺南地方法院刑事判決              98年度訴緝字第64號
公  訴  人  臺灣台南地方法院檢察署檢察官
被      告  丁○○
                    （現於台灣高雄第二監獄執行中）
上列被告因重利案件，經檢察官提起公訴（90年度偵字第513號
），被告於準備程序就被訴事實為有罪之陳述，本院合議庭裁定
由受命法官獨任依簡式審判程序判決如下：
    主  文
丁○○共同犯重利罪，三罪，各處有期徒刑貳月，如易科罰金，
均以銀元佰元即新臺幣玖佰元折算壹日。應執行有期徒刑伍月
，如易科罰金，以銀元佰元即新臺幣玖佰元折算壹日。
    事實及理由
一、丁○○曾因犯常業重利罪於民國88年2 月13日經警查獲，其
    於該案經警查獲後，原已未再從事重利行為，惟在該案件尚
    在臺灣高等法院臺南分院審理中時，因缺錢花用，竟又另行
    起意，與其姪丙○○（另經台灣士林地方法院判處有期徒刑
    4月確定）基於犯意聯絡，共同自89年3月間起，由丁○○負
    責提供資金，丙○○以「王先生」名義，在中國時報、自由
    時報刊登貸款廣告，並負責交款及向借款人收取利息、本金
    等工作，至89年6 月間止，先後利用甲○○、乙○○○、戊○○等人經濟狀況不佳、週轉不順需錢急迫之際，各貸予如
    附表一所示之金錢，而收取與原本顯不相當之重利（貸款之
    時間、對象、金額及所收取之利息等各如附表一所載）。嗣
    經警於89年6月27日下午2 時許，在臺北市○○○路328號，
    當場查獲丙○○向甲○○收取利息，並扣得其甫收得之利息
    新台幣（下同）3萬6千元（已於同日發還被害人甲○○）及
    如附表二所示之支票共5紙。
二、前項犯罪事實，有下列證據足資證明：
（一）證人即被害人甲○○（89年度偵字第7056號影印偵查卷第
      17頁背面、第18頁、第20頁）、乙○○○（同上卷第2 頁
      背面、第3頁）、戊○○（同上卷第4頁背面、第5 頁）於
      警詢中之證述，及證人即共犯丙○○於警詢（89年度偵字
      第7056號影印偵查卷第13頁至第15頁）及偵查（90年度偵
      字第513號偵查卷第12頁）中之供述；
（二）如附表二編號1、2、4、5所示支票4紙、現金3萬6千元（
      已發還被害人甲○○，有領條1 紙附89年度偵字第7056號
      影印偵查卷第24頁背面可稽））扣案可資佐證；
（三）被告丁○○於偵查（89年度他字第1020號偵查卷第26頁背
      面、第27頁）及本院審理中之自白。
三、原起訴書雖認被告所為應依修正前刑法第345 條常業重利罪
    論處。惟按被告行為後刑法於95年7月1日修正施行，原修正
    前刑法第345 條常業重利罪已刪除，依修正後刑法第二條第
    一項規定，比較新、舊法結果，如依舊法被告僅成立一常業
    重利罪，最重本刑為有期徒刑5年；如依新法被告將成立3重
    利罪併合處罰，最重可判處有期徒刑3 年。經比較新舊法結
    果，應適用較有利於被告之裁判時法論處。被告所犯三次重
    利犯行應分論併罰。至於同一被害人之多次借貸行為，因時
    間緊接，犯罪機會同一，且借貸、還款時間重疊，難以切割
    ，應論以一重利行為之接續犯，併此敘明。
四、被告行為後刑法於90年1 月10日、95年7月1日修正施行其中
    ：
（一）關於修正之刑法第2條第1項為新舊法比較適用之準據法，
      本身無關行為可罰性要件之變更，非屬刑罰法律變更，無
      比較新舊法問題，應逕適用修正後之規定。
（二）刑法第28條將「二人以上共同『實施』犯罪之行為者，為
      共犯」規定，修正為「二人以上共同『實行』犯罪之行為
      者，為共犯」，排除「陰謀」、「預備」共同正犯之適用
      ，減縮共同正犯成立之範圍（參該條立法理由一、）。修
      正後規定較有利於被告，應依修正後刑法第2條第1項前段
      規定，適用修正後刑法第28條規定。
（三）關於易科罰金部分，依90年1 月10日修正公布前刑法第41
      條第1項、修正前罰金罰鍰提高標準條例第2條及現行法規
      所定貨幣單位折算新臺幣條例第2 條規定，犯最重本刑為
      3年以下有期徒刑以下之刑之罪，而受6月以下有期徒刑或
      拘役之宣告，因身體、教育、職業或家庭之關係，執行顯
      有困難者，得以新臺幣300元至900元折算一日；依95年7
      月1日修正施行前刑法第41條第1項、修正前罰金罰鍰提高
      標準條例第2 條及現行法規所定貨幣單位折算新臺幣條例
      第2條規定，犯最重本刑為5年以下有期徒刑以下之刑之罪
      ，而受6 月以下有期徒刑或拘役之宣告，因身體、教育、
      職業或家庭之關係，執行顯有困難者，得以新臺幣300 元
      至900 元折算壹日；依95年7月1日修正施行後刑法第41條
      第1項規定，則係犯最重本刑為5年以下有期徒刑以下之刑
      之罪，而受6 月以下有期徒刑或拘役之宣告，因身體、教
      育、職業或家庭之關係，執行顯有困難者，得以新臺幣
      1000元、2000元或3000元折算壹日。比較新舊法結果，應
      以90年1月10日修正公布後，95年7月1日修正施行前之舊
      法對被告有利，爰依90年1 月10日修正公布後，95年7月1
      日修正施行前之刑法第41條第1 項規定諭知易科罰金之折
      算標準。
（四）關於刑法第51條第5 款定應執行刑之規定，為科罰規範之
      變更，顯已影響行為人刑罰之法律效果，自屬法律有變更
      。依修正後刑法第2條第1項規定，比較新、舊法結果，如
      依舊法行為人最高可宣告有期徒刑20年；如依新法行為人
      最高可宣告有期徒刑30年。是仍應適用較有利於被告之行
      為時法律即舊法定其應執行刑。
五、扣案之如附表二所示之支票5紙部分，其中編號3之支票並非
    如附表一所示之被害人所交付，無從證明與本案有關。另如
    附表二編號1、2、4、5所示支票4 紙雖係被害人持向共犯丙○○質押借款，惟支票是否為犯罪所得，應斟酌支票所載面
    額是否均係犯罪所得，如全係犯罪所得始得沒收。重利罪之
    被害人非不必交付利息，仍應交付法定限制內之利息，該支
    票所載面額其中包含本金、法定限制內之利息及限制外之重
    利，限制外之重利固係犯罪所得，限制內之利息即非犯罪所
    得；又面額中之借貸本金部分，本應由被害人償還，亦非犯
    罪所得，因該張支票不得分割，自不能全部視為犯罪所得。
    而刑法第38條第1項第3款所謂因犯罪所得之物，係指該物全
    部係犯罪所得而言，如非全部而僅係不能分割之其中一部係
    犯罪所得，自不得視為全部犯罪所得予以沒收。況如沒收，
    被告依法可向被害人求償借貸之本金及合法之利息，將無該
    本票作為憑據，從而自不得沒收該本票（法務部98年6 月29
    日法檢字第0980802594號函、臺灣高等法院暨所屬法院87年
    法律座談彙編第214至216頁參照）。從而，如附表二所示之
    支票部分，均不為沒收之諭知，附此敘明。
六、另本件被告於中華民國96年罪犯減刑條例施行前經本院發布
    通緝，且未於96年12月31日以前自動歸案接受審判，爰不得
    依中華民國96年罪犯減刑條例規定減刑，併此敘明。
七、依刑事訴訟法第452條、第273條之1、第299條第1 項前段、
    第310條之2，修正後刑法第2條第1項前段、第28條、刑法第
    344條、修正後刑法第51條第5款、（90年1 月10日修正公布
    後，95年7月1日修正施行前）刑法第41條第1 項前段，刑法
    施行法第1條之1，判決如主文。
八、如不服本件判決，得自收受送達之日起十日內，向本院提出
    上訴狀，上訴於臺灣高等法院臺南分院。
本案經檢察官己○○到庭執行職務。
中    華    民    國    98    年    11    月    30    日
                        刑事第三庭  法  官  鄭文祺
以上正本證明與原本無異。
如不服本判決，應於收受本判決後10日內，向本院提出上訴書狀
，並應敘述具體理由。其未敘述上訴理由者，應於上訴期間屆滿
後20日內向本院補提理由書狀（均須按他造當事人之人數附繕本
）「切勿逕送上級法院」。
                                    書記官  張宜柔
中    華    民    國    98    年    11    月    30    日
附錄論罪科刑法條：
刑法第344條
乘他人急迫、輕率或無經驗，貸以金錢或其他物品，而取得與原
本顯不相當之重利者，處一年以下有期徒刑、拘役或科或併科一
千元以下罰金。
附表一：
┌─┬───┬─────┬─────┬─────┬──────┐
│編│被害人│借貸時間  │借貸地點  │借貸金額（│  利  息    │
│號│      │          │          │新臺幣）  │（新臺幣）  │
├─┼───┼─────┼─────┼─────┼──────┤
│1 │甲○○│89年3月間 │臺北市德行│50萬元    │每10日為1期 │
│  │      │          │東路328號 │          │，每期利息為│
│  │      │          │          │          │6萬元。     │
├─┼───┼─────┼─────┼─────┼──────┤
│2 │張簡碧│89年4月間 │臺北市松江│10萬元至15│每10日為1期 │
│  │霞    │起至同年6 │路65號、同│萬元不等（│，每期利息為│
│  │      │月間止    │市○○○路│先預扣利息│每借款10萬元│
│  │      │          │與長安西路│），共借4 │利息1萬5千元│
│  │      │          │口。      │次。      │。          │
├─┼───┼─────┼─────┼─────┼──────┤
│3 │戊○○│89年6月15 │臺北縣永和│50萬元（先│每10日為1期 │
│  │      │日        │市○○路58│預扣利息5 │，每期利息5 │
│  │      │          │號附近    │萬元）    │萬元。      │
└─┴───┴─────┴─────┴─────┴──────┘
附表二：
┌─┬──────┬──────┬─────┬──────┐
│編│  付款銀行  │支票號碼    │票面金額（│發票人      │
│號│            │            │新臺幣）  │            │
├─┼──────┼──────┼─────┼──────┤
│1 │臺灣中小企業│AQ0000000   │25萬元    │鄒慧貞（楊田│
│  │銀行永和分行│            │          │貴持交丙○○│
│  │            │            │          │質押借款）  │
├─┼──────┼──────┼─────┼──────┤
│2 │臺灣中小企業│AQ0000000   │25萬元    │鄒慧貞（楊田│
│  │銀行永和分行│            │          │貴持交丙○○│
│  │            │            │          │質押借款）  │
├─┼──────┼──────┼─────┼──────┤
│3 │第一商業銀行│NA0000000   │27萬8千元 │            │
│  │南臺北分行  │            │          │            │
├─┼──────┼──────┼─────┼──────┤
│4 │華南商業銀行│AC0000000   │5萬元     │葉楷紅（張簡│
│  │圓山分行    │            │          │碧霞持交曾裕│
│  │            │            │          │益質押借款）│
├─┼──────┼──────┼─────┼──────┤
│5 │華南商業銀行│AC0000000   │5萬元     │葉楷紅（張簡│
│  │圓山分行    │            │          │碧霞持交曾裕│
│  │            │            │          │益質押借款）│
└─┴──────┴──────┴─────┴──────┘


司法院資訊處製作；財團法人民間司法改革基金會備份。
